【裁判字號】    94,訴,3088
【裁判日期】    950602
【裁判案由】    拆屋還地等
【裁判全文】
臺灣高雄地方法院民事判決              94年度訴字第3088號
原      告  經濟部
法定代理人  丁○○
訴訟代理人  丙○○
複代理人    吳小燕律師
            嚴宮妙律師
            許登科律師
            林世勳律師
            周書帆律師
被      告  己○○
            庚○○
            乙○○○
            戊○○
            甲○○
上列當事人間拆屋還地等事件，本院民國95年5 月19日言詞辯論
終結，判決如下：
    主  文
被告庚○○應將坐落高雄縣鳳山市○○段1350-16 地號土地內如
附圖所示A 部分面積1 平方公尺地上物拆除，並將土地返還原告
；並應給付原告新臺幣壹仟玖佰貳拾伍元，及民國95年1 月4 日
至返還前開土地為止，按月給付原告新臺幣參拾貳元。
被告乙○○○應將坐落高雄縣鳳山市○○段1350-16 地號土地內
如附圖所示B 部分面積76平方公尺地上物拆除，並將土地返還原
告；並應給付原告新臺幣壹拾柒萬伍仟伍佰陸拾元，及自民國95
年4 月4 日起至返還前開土地為止，按月給付原告新臺幣貳仟玖
佰貳拾陸元。
被告戊○○應自坐落高雄縣鳳山市○○段1350-16 地號土地如附
圖所示B 部分地上物遷出，並將土地返還原告。
被告甲○○應將坐落高雄縣鳳山市○○段1350-16 地號土地如附
圖所示C 部分面積22平方公尺地上物拆除，並將土地返還原告；
並應給付原告新臺幣肆萬參仟伍佰貳拾元，及自民國95年4 月1
日起至返還前開土地為止，按月給付原告新臺幣柒佰零陸元。
原告其餘之訴駁回。
訴訟費用由被告庚○○負擔100 分之2 ，乙○○○負擔100 分之
76、甲○○負擔100 分之22。
本判決原告勝訴部分，於原告以新臺幣柒仟元、新臺幣伍拾參萬
元、新臺幣伍拾參萬元、新臺幣壹拾伍萬元，各為被告庚○○、
乙○○○、戊○○、甲○○供擔保後，得假執行。
原告其餘假執行之聲請駁回。
    事實及理由
壹、程序方面：
一、被告己○○、庚○○、乙○○○、戊○○經合法通知，無正
    當理由，均未於最後言詞辯論期日到場，核無民事訴訟法第
    386 條各款所列情形，爰依原告聲請，由其一造辯論而為判
    決。
二、原告之法定代理人原為何美玥，現已變更為丁○○，並由新
    法定代理人具狀聲明承受訴訟，於法即無不合，應予准許。
三、按訴狀送達後，原告不得將訴變更或追加他訴，但請求之基
    礎事實相同、擴張或減縮應受判決事項之聲明者，不在此限
    ，民事訴訟法第255 條第1 項但書第2 款、第3 款定有明文
    。本件原告起訴請求拆屋還地、返還不當得利及給付損害金
    之被告，為己○○、庚○○。嗣原告主張系爭土地上之地上
    物所有權或事實上處分權之歸屬及現占有人分為：如附圖所
    示A 部分者為己○○、庚○○、B 部分者為乙○○○，C 部
    分者為甲○○，而關於拆屋還地及返還不當得利及給付損害
    金之被告，變更並追加為己○○、庚○○、乙○○○、甲○○，並另追加被告戊○○遷出並返還附圖所示B 部分土地，
    其請求利益之主張可認為同一，於證據上有其共通性，並得
    於同一訴訟程序一併解決爭議，請求之基礎事實相同，原告
    上開被告之追加，應予准許。另原告就請求被告己○○、庚○○返還不當得利及給付損害金之金額，嗣亦減縮新台幣（
    下同）3,850 元，及自起訴狀送達翌日至返還前項土地為止
    ，每月64元（元以下四捨五入）之損害金，係屬減縮應受判
    決事項之聲明，應予准許，合先敘明。
貳、實體方面：
一、原告起訴主張：坐落高雄縣鳳山市○○段1350-16 地號土地
    （以下簡稱系爭土地）為國有土地，由原告負責管理。被告
    甲○○、乙○○○之婆婆、侯姓女子，未經原告同意分別在
    系爭土地搭建如附圖C 部分面積22平方公尺之地上物、及如
    附圖B 部分面積76平方公尺之地上物、如附圖A 部分面積1
    平方公尺之地上物（以上地上物均未辦理所有權第一次登記
    ，門牌號碼均為高雄縣鳳山市○○○路196 之1 號），嗣被
    告庚○○於民國70年間買受如附圖所示A 部分地上物，而與
    被告己○○共同使用占有之；另被告乙○○○則受贈其婆婆
    興建如附圖B 部分所示地上物，並將如附圖B 部分所示地上
    物以每月9,000 元之租金出租予被告戊○○。經原告屢經催
    討，被告均拒不返還，顯無占有之正當權源。且被告無權占
    有行為，無法律上之原因受有利益，爰依所有權、不當得利
    及侵權行為法律關係，提起本訴，並聲明：(一)被告庚○○、
    己○○應將系爭土地上如附圖所示A 部分地上物拆除，並將
    前開土地返還原告；並連帶給付原告3,850 元，及自起訴狀
    送達翌日至返還前項土地為止，按月給付64 元 （元以下四
    捨五入）。(二)被告乙○○○應將系爭土地上如附圖所示B 部
    分地上物拆除，並將該部分土地返還原告；並給付原告
    540,000 元，及自追加起訴狀繕本送達翌日至返還前開土地
    為止，按月給付9,000 元。(三)被告戊○○應自系爭土地上如
    附圖所示B 部分地上物遷出，並將該部分土地返還原告。
    (四)被告甲○○應將系爭土地上如附圖所示C 部分地上物拆除
    ，並將該部分土地返還原告；並給付原告84,700元，及自追
    加起訴狀繕本送達翌日至返還前開土地為止，按月給付
    1,411 元（元以下四捨五入）。(五)願供擔保，請准宣告假執
    行。
二、(一)被告甲○○則以：伊占有並興建系爭土地上如附圖所示C
    部分建物已逾20年，有時效取得地上權規定之適用，並非無
    權占有，原告未協商及補償被告，即為起訴，為權利濫用等
    語，資為抗辯，聲明：原告之訴及假執行之聲請均駁回。
    (二)被告庚○○、乙○○○、戊○○雖未於言詞辯論期日到場
    ，然依渠等前所提出準備書狀及陳述則以：被告庚○○、乙○○○，與渠二人之前手，合計占有系爭土地上如附圖所示
    A 、C 部分土地，期間均逾20年，自有時效取得地上權規定
    之適用，並非無權占有；又被告戊○○係向有權占有人乙○○○承租如附圖所示B 部分地上物之人，自為有權占有；又
    原告未協商或補償即行起訴，為權利濫用等語，資為抗辯，
    聲明：原告之訴及假執行之聲請均駁回。
    (三)被告己○○未於言詞辯論期日到場，亦未提出書狀作何聲
    明或陳述。
三、原告主張系爭土地為其所有，而庚○○、乙○○○、甲○○
    所有之如附圖A 、B 、C 所示之未經登記之地上物（面積分
    為1 、76、22平方公尺），無權占用系爭土地，而目前A 部
    分地上物為庚○○居住、B 部分地上物經乙○○○出租予戊○○，為戊○○居住，C 部分由甲○○占有作為車庫使用；
    ，業據其提出系爭土地登記謄本1 份為證，且為庚○○、乙○○○、甲○○、戊○○為所不爭執，並經本院會同高雄縣
    鳳山地政事務所人員於95年2 月8 日勘驗屬實，有本院勘驗
    筆錄1 份，及高雄縣鳳山地政事務所94年1 月24日鳳測法字
    第56號複丈成果圖1 份在卷可證。是本件之爭點在於：(一)原
    告請求被告拆屋還地或返還土地有無理由；(二)原告所得請求
    相當於租金之不當得利（損害）為何。
四、原告請求被告庚○○、乙○○○、甲○○、戊○○拆屋還地
    或返還土地有無理由？
  (一)被告庚○○、乙○○○、甲○○、戊○○就原告為系爭土地
    所有人之事實，並無爭執，然抗辯被告庚○○、乙○○○、
    甲○○對系爭土地已時效取得地上權，惟按因時效完成而取
    得地上權或地上權登記請求權者，必須以行使地上權之意思
    而占有他人之土地為其成立要件之一。占有人因時效取得地
    上權登記請求權，向該管地政機關請求為地上權登記，經地
    政機關受理，受訴法院應就占有人是否具備時效取得地上權
    之要件為實體上裁判者，須以占有人於土地所有權人請求拆
    屋還地前，以具備時效取得地上權之要件為由，向地政機關
    請求登記為地上權人為前提。因時效而取得地上權登記請求
    權者，不過有此請求權而已，在未依法登記為地上權人以前
    ，仍不得據以對抗土地所有人而認其並非無權占有。最高法
    院89年度台上字第1370號裁判、69年度第5 次民事庭會議決
    議可資參照。被告庚○○、乙○○○、甲○○、戊○○抗辯
    ：被告庚○○、乙○○○、甲○○係以行使地上權之意思分
    別占有系爭土地A 、B 、C 部分，為原告所否認，被告復未
    能舉證以實其說，且亦未能證明於原告起訴前，其等已經向
    地政機關請求登記為地上權人，參諸前開見解，應認被告庚○○、乙○○○、甲○○並無取得登記為地上權人之權利，
    被告庚○○、乙○○○、甲○○、戊○○此部分之辯詞，尚
    難採信。
  (二)又原告基於所有人之地位請求被告拆除或遷出坐落系爭土地
    上之地上物並交還土地，應屬正當權利之行使，被告庚○○
    、乙○○○、甲○○、戊○○辯稱原告未協商給付補償費，
    即提起本訴，為權利濫用，委無可採。
  (三)按所有人對於無權占有或侵奪其所有物者，得請求返還之，
    對於妨害其所有權者，得請求除去之，民法第767 條定有明
    文。又按房屋之拆除，為事實上之處分行為，未經辦理所有
    權第一次登記之建物，僅所有人或有事實上處分權之人，方
    有拆除之權限，最高法院92年度台上字第1604號著有判決可
    資參照。被告庚○○、乙○○○、甲○○，分別占有系爭A
    、B 、C 部分，為其上建物之事實上處分權人、所有人，且
    均無合法占有之權源，是原告本於所有權人之地位，請求被
    告庚○○、乙○○○、甲○○等人分將系爭土地部分A 、B
    、C 部分地上建物拆除並返還土地，即屬有據。又承租人係
    依其自己之使用目的而占有租賃物為直接占有人，如附圖所
    示B部 分既係被告乙○○○出租予被告戊○○居住，則戊○○應為直接占有人，原告請求被告戊○○自系爭土地遷出並
    返回土地，亦有理由，應予准許。至被告己○○並非如附圖
    所示之A 部分地上物之所有人或事實上處分權人，亦非占有
    人，原告請求被告己○○將系爭土地上如附圖所示A 部分地
    上物拆除，並將前開土地返還原告，則屬無據。
五、原告所得請求相當於租金之不當得利（損害）為何？
  (一)按無權占有他人土地者，可能獲得相當於租金之利益，為社
    會通常之觀念（最高法院61年台上字第1695號判例參照），
    原告主張被告庚○○、乙○○○、甲○○搭建或受讓如附圖
    所示A 、B 、C 部分之地上物，而無權占有系爭土地，消極
    減免其應支付使用系爭土地之代價，而受有相當於租金之利
    益，致其受損害，並成立侵權行為，自屬可採。又租用基地
    建築房屋，其基地租金之數額，依土地法第105 條準用同法
    第97條規定，應以基地申報地價為基準，並斟酌基地之位置
    、工商業繁榮之程度、承租人利用基地之經濟價值及所受利
    益等項，並與鄰地租金相比較，在申報總地價年息百分之10
    內為決定（最高法院46年台上字第855 號、47年台上字第18
    27號、68年台上字第3071號判例參照）。
  (二)查系爭土地，自86年起迄今，申報地價均為每平方公尺7700
    元，有地價第一類謄本在卷可稽，本院審酌系爭土地地目雜
    ，屬工業用地，周邊商業繁榮，鄰近工業區及住宅區，西方
    有二線道之武慶二路，北方有六米寬之無名巷道，交通便利
    ，周邊方圓三公里內有福康國小、英名國中、大統影城等、
    運動公園等教育、商業及休閒設施，及被告庚○○占有係供
    居住使用、被告甲○○占有係供車庫堆置雜物使用，經濟效
    益不高等情形，認被告庚○○、甲○○，租金以土地申報總
    價週年利率5%為適當，又被告乙○○○係占有並出租其上建
    物予戊○○使用，經濟效用較高，認被告乙○○○租金以土
    地申報總價週年利率6%為適當，依此標準並以原告請求按起
    訴狀繕狀送達被告庚○○之日（即95年1 月3 日）、追加起
    訴狀送達日送達乙○○○、甲○○之日（分為95年4 月3 日
    、95年3 月31日）之前5 年計算，分為：1.被告庚○○所受
    利益為1,925 元（計算方式為：7,700 ×1 ×5%×5 ＝1,92
    5） ，每月不當得利（或損害）之數額為32元（計算方式為
    ：7,700 ×1 ×5%÷12＝32，元以下四捨五入）。2.被告乙○○○所受利益為175,560 元（計算方式為：7,700 ×76
    ×6%×5 ＝175,560） ，每月不當得利（或損害）之數額為
    2,926 元（計算方式為：7,700 ×76×6%% ÷12＝2,926 ，
    元以下四捨五入）。3.被告甲○○所受利益為42,350元（計
    算方式為：7,700 ×22×5%×5 ＝42,350），每月不當得利
    （或損害）之數額為706 元（計算方式為：7,700 ×22×5%
    ÷12＝706 ，元以下四捨五入）。原告請求被告庚○○、甲○○，以土地申報總價週年利率10% 計算相當於租金之不當
    得利（損害），尚嫌過高，自屬無據。
  (三)另原告主張：被告乙○○○將如附圖B 部分所示地上物以每
    月9,000 元之租金出租予被告戊○○，是其無權占有系爭土
    地如附圖B 部分之利益，應係每月9,000 元。本件乙○○○
    固因無權占有系爭土地，而受有相當於租金之不當得利每月
    2,926 元，致原告受有損害，業見前述，而每月租金9, 000
    元，係被告乙○○○出租如附圖B 部分所示地上物之代價，
    而非出租如附圖B 部分所示土地，其受有利益之原因事實與
    原告受損害之原因事實，並非同一，且受領人受領超過損害
    ，顯係因受領人特別之技能或設備所致，此項利益當不在返
    還賠償範圍內，是自無從以如附圖B 部分所示地上物之每月
    租金為計算被告乙○○○受損害之標準。
  (四)從而，原告基於不當得利及侵權行為之法律關係，請求被告
    庚○○、乙○○○、甲○○並應各給付1,925 元、175,560
    元、42,350元及自起訴狀繕本送達翌日（分別為95年1 月4
    日、95年4 月4 日、95年4 月1 日）起按月給付金額32元、
    2,926 元、706 元，為有理由，應予准許。原告逾此部分之
    請求，則無無理由，應予駁回。
六、至被告己○○，雖自91年2 月1 日起至94年8 月1 日遷出止
    ，曾設籍高雄縣鳳山市○○○路196 之1 號（即附圖所示A
    部分），有戶籍謄本1 份附卷可按。惟被告庚○○陳稱：A
    部分房屋為其一人所有並居住，己○○是其友人，僅係借戶
    登記，從未居住於此等語，且本院於95年2 月8 日勘驗時，
    A 部分地上物確實僅有庚○○一人居住，亦有勘驗筆錄在卷
    可稽；而原告復未提出證據證明被告己○○確曾占用系爭土
    地，且現仍持續占有中，自難僅憑被告己○○曾經設籍，即
    遽認被告己○○為如附圖所示A 部分地上物之所有人或事實
    上處分權人，或自91年2 月1 日迄今仍占用系爭土地A 部分
    。是原告請求被告己○○拆除系爭土地A 部分地上物返還土
    地，及給付相當於租金之不當得利及損害金，尚屬無據。
七、綜上所述，被告庚○○、乙○○○、甲○○、戊○○，無權
    占用系爭土地如附圖所示A 、B 、C 部分，原告依民法第76
    7 條、第179 條及第184 條第1 項之規定，請求被告庚○○
    、乙○○○、甲○○將系爭土地內如附圖所示A 、B 、C 部
    分地上物拆除，並返還土地，被告戊○○系爭土地如附圖所
    示B 部分地上物遷出，並返還土地返還；庚○○、乙○○○
    、甲○○並應各給付1,925 元、175,560 元、42,350元及自
    起訴狀繕本送達翌日（分別為95年1 月4 日、95年4 月3 日
    、95年3 月31日）起按月給付金額32元、2,926 元、706 元
    ，為有理由，應予准許。原告逾此部分之請求，則無理由，
    應予駁回。
八、原告陳明願供擔保，聲請宣告假執行，經核勝訴部分，合於
    法律規定，爰酌定相當之擔保金額宣告之。至於敗訴部分，
    其假執行之聲請，因訴之駁回而失附麗，不應准許，應併駁
    回。
九、據上論結：本件原告之訴為一部有理由、一部無理由，依民
    事訴訟法第第385 條第1 項前段、第79條、第85條第1 項前
    段、第390 條第2 項，判決如主文。
中    華    民    國    95    年    6    月    2    日
                  民事鳳山分庭審判長法  官  王伯文
                                    法  官  郭文通
                                    法  官  陳億芳
正本係照原本作成。
中    華    民    國    95    年    6    月    2    日
                                   書記官   李文廣


司法院資訊處製作；財團法人民間司法改革基金會備份。
